ACORDAO-COMPLETO-2404093

ACÓRDÃO 13887/2020 ATA 43/2020 - SEGUNDA CÂMARA

VISTOS, relatados e discutidos estes autos de Tomada de Contas Especial, ora em fase de Embargos de Declaração opostos pela associação Os Independentes contra o Acórdão 829/2020-TCU-Segunda Câmara;
ACORDAM os Ministros do Tribunal de Contas da União, reunidos em Sessão de 2ª Câmara, diante das razões expostas pelo Relator e com fundamento nos arts. 32, inciso II, e 34 da Lei 8.443, de 16/7/1992, em:
9.1. conhecer dos Embargos Declaratórios em exame, para, no mérito, acolhê-los em parte, atribuindo-lhes, inclusive, efeito infringente, de modo a alterar o subitem 9.2 do Acórdão 829/2020-TCU-Segunda Câmara, que passa a vigorar com a seguinte redação:
"9.2. rejeitar, em parte, as alegações de defesa trazidas aos presentes autos e, com fundamento nos arts. 1º, inciso I, 16, inciso III, alíneas 'b' e 'c', da Lei 8.443, de 16/7/1992, combinados com os arts. 19 e 23, inciso III, da mesma Lei, e com os arts. 1º, inciso I, 209, incisos II e III, 210 e 214, inciso III, do Regimento Interno do TCU, julgar irregulares as contas dos responsáveis em epígrafe, Sr. Marcos Murta e associação Os Independentes, condenando-os solidariamente ao pagamento das importâncias especificadas no quadro abaixo, atualizadas monetariamente e acrescidas dos juros de mora desde as respectivas datas até a data do efetivo recolhimento, e fixando-lhes o prazo de 15 (quinze) dias, a contar da notificação deste Acórdão, para que comprovem, perante o Tribunal, o recolhimento das referidas quantias aos cofres do Tesouro Nacional, nos termos do art. 23, inciso III, alínea 'a', da Lei 8.443/1992, combinado com o art. 214, inciso III, alínea 'a', do referido Regimento Interno:
	VALOR ORIGINAL (R$) 
	DATA DA OCORRÊNCIA

	574.047,08
	20/10/2010

	1.000.000,00
	18/5/2011

 (...) "
9.2. manter em seus exatos termos os demais subitens da deliberação embargada;
9.3. dar ciência desta decisão à entidade embargante e aos órgãos identificados no subitem 9.5 do Acórdão 829/2020-TCU-Segunda Câmara.

Embargos de Declaração opostos pela associação Os Independentes contra o Acórdão 829/2020-TCU-2ª Câmara, mediante o qual esta Corte de Contas, ao apreciar processo de Tomada de Contas Especial, decidiu, entre outros encaminhamentos, julgar irregulares as presentes contas e condenar solidariamente em débito a ora embargante e seu ex-presidente Sr. Marcos Murta em decorrência da constatação de dano ao erário no montante original de R$ 1.574.047,08, tendo ainda aplicado a esses dois responsáveis a multa prevista no art. 57 da Lei 8.443, de 16/7/1992, no valor individual de R$ 10.000,00 e R$ 110.000,00, respectivamente.

Segunda Câmara

Os Independentes (CNPJ 44.791.994/0001-87) e Ministério do Turismo (MTur).

3. Interessados/Responsáveis/Recorrentes:
3.1. Interessados: não há.
3.2. Responsáveis: Marcos Murta (CPF XXX.171.838-XX) e Os Independentes (CNPJ 44.791.994/0001-87).
3.3. Embargante: Os Independentes (CNPJ 44.791.994/0001-87).

13.1. Ministros presentes: Ana Arraes (Presidente), Augusto Nardes, Aroldo Cedraz (Relator) e Raimundo Carreiro.
13.2. Ministros-Substitutos presentes: Marcos Bemquerer Costa e André Luís de Carvalho.

ACORDAO-COMPLETO-2529968

Acórdão 3625/2022 - Segunda Câmara

ACORDAO-COMPLETO-2515513

Acórdão 683/2022 - Segunda Câmara

AROLDO CEDRAZ

Ministro Aroldo Cedraz.

Trata-se de Embargos de Declaração opostos pela associação Os Independentes (peça 123) contra o Acórdão 829/2020-TCU-Segunda Câmara (peça 112) , mediante o qual esta Corte de Contas, ao apreciar estes autos de Tomada de Contas Especial (TCE) sob minha relatoria, decidiu, entre outros encaminhamentos, julgar irregulares as presentes contas e condenar solidariamente em débito a ora embargante e seu ex-presidente Sr. Marcos Murta em decorrência da constatação de dano ao erário no montante original de R$ 1.574.047,08, tendo ainda aplicado a esses dois responsáveis a multa prevista no art. 57 da Lei 8.443, de 16/7/1992, no valor individual de R$ 100.000,00 e R$ 110.000,00, respectivamente.
2.	Referido desfecho processual teve como causa a reprovação da prestação de contas relativa aos recursos públicos federais repassados pelo Ministério do Turismo (MTur) àquela entidade associativa privada por força do Convênio 1.451/2010 (peça 1, p. 27-46) , registrado no Sistema de Gestão de Convênios e Contratos de Repasse (Siconv) sob o número 748658 e celebrado com o objetivo de dar apoio à realização do evento intitulado "55ª Festa do Peão de Barretos" (peça 1, p. 27) .
3.	Esclareça-se que os sobreditos R$ 1.574.047,08 dizem respeito ao saldo financeiro remanescente do evento, levando-se em consideração, além das receitas e despesas associadas aos R$ 2.516.434,00 previstos no Convênio 1.451/2010, outras verbas captadas pela associação convenente, advindas, por exemplo, de patrocínios, venda de ingressos e locação de espaços, assim como as despesas realizadas com essas verbas extras.
4.	Na presente etapa processual, a embargante, notificada do Acórdão 829/2020-TCU-Segunda Câmara por intermédio de sua advogada em 11/3/2020 (peça 121-122) , protocolizou em 20/3/2020 os Embargos de Declaração de peça 123, os quais seguem colacionados abaixo sem os destaques constantes no original:
"ASSOCIAÇÃO OS INDEPENDENTES, já qualificada nos autos de Tomada de Contas Especial (TCE) , instaurado pelo MINISTÉRIO DO TURISMO (MTur) , vem, respeitosamente, à presença de Vossa Excelência, para, com fundamento no art. 287, do Regimento interno deste E. TCU, opor EMBARGOS DE DECLARAÇÃO[footnoteRef:2], em face do v. acórdão n. 829/2020 que julgou irregulares as contas da embargante, nos termos que seguem. [2:  Os presentes embargos de declaração são tempestivos, uma vez que opostos dentro do prazo de 10 (dez) dias, contados da comunicação de rejeição das alegações da defesa, na data de 11/03/2020, nos termos dos arts. 287, §1.º, e 183, I, do Regimento Interno deste E. TCU.] 
1. PRIMEIRAMENTE: FLAGRANTE OMISSÃO
ARGUMENTOS DA DEFESA ACOLHIDOS NO RELATÓRIO E OMITIDOS NO VOTO DO RELATOR E NO ACÓRDÃO N. 829/2020.
No relatório do E. Min. Relator Aroldo Cedraz (peça 114) houve remissão à proposta de mérito apresentada pelo Auditor Federal de Controle Externo (AUFC) Chrystian Guimarães Vaz de Campos (peça 100) .
Deste modo, no exame técnico do relatório foram elencados sete pontos de análise, quais sejam: I - 'Necessidade de cotação prévia'; II - 'Execução de despesas administrativas não autorizadas no termo do convênio e no plano de trabalho'; III - 'Insuficiência dos documentos juntados aos autos para demonstrar a origem e a aplicação dos recursos recebidos'; IV - 'Não inserção dos dados relacionados à execução do ajuste no Siconv'; V - 'Falsidade da declaração prestada quanto a ausência de recebimento de recursos de patrocínios para o custeio do evento'; VI - 'Envio de R$ 1.787.000,00 para os Estados Unidos'; e VII - 'Execução do ajuste e existência de débito'.
Importante ressaltar que, dos sete pontos suscitados, quatro foram acolhidos no relatório de peça 114 [itens I, II, V e VI].
 (...) 
Contudo, tais tópicos da defesa, em que pese acolhidos no relatório, foram omitidos do voto do E. Min. Relator Aroldo Cedraz (peça 113) e do acórdão n. 829/2020 (peça 112) .
É necessário, frise-se, que tais omissões sejam sanadas para que as matérias já acolhidas no relatório integrem a decisão colegiada, sendo acolhidas, assim, as alegações da defesa (ainda que parcialmente) e, com o êxito (mesmo que em parte) , tais questões não demandem reapreciação em eventuais recursos futuros ou demandas judiciais.
Diante do exposto, requer-se sejam acolhidos os presentes embargos de declaração, para que esta 2ª Câmara do Tribunal de Contas da União supra a omissão apontada quanto às alegações da defesa acatadas no relatório e não mencionadas no voto do E. Ministro Relator e no acórdão n. 829/2020.
2. OMISSÃO: INSERÇÃO DOS DADOS RELACIONADOS À EXECUÇÃO DO AJUSTE NO SICONV.
Ademais, em relação à inserção de dados relacionados à execução do ajuste no Siconv, no voto proferido o E. Ministro Relator restringiu-se a alegar a sua ausência.
A decisão foi omissa, portanto, quanto às alegações da defesa de que: i. houve inserção dos documentos, ainda que considerada parcial; ii. eventual necessidade de complementação da documentação inserida no sistema deveria ter sido oportunizada; iii. aceitar a entrega de documentos exclusivamente por meio de vinculação no Siconv representaria formalismo excessivo e não atenderia aos interesses da administração pública, já que o importante é a apresentação da prestação de contas, não o meio pelo qual esta foi realizada.
Assim, pede-se que esse colegiado conheça e dê provimento aos presentes embargos de declaração, a fim de suprir a omissão referente à inserção de documentos no sistema e o excesso de formalismo.
3. CONTRADIÇÃO/OBSCURIDADE: ALEGAÇÃO DE EXISTÊNCIA DE DÉBITO E INSUFICIÊNCIA DOS DOCUMENTOS JUNTADOS AOS AUTOS PARA DEMONSTRAR A ORIGEM E A APLICAÇÃO DE PARTE DOS RECURSOS RECEBIDOS PARA REALIZAÇÃO DO EVENTO.
O voto do E. Ministro Relator de julgamento de irregularidade das contas apresentadas teve por base, em linhas gerais, sem adentrar nas especificidades do caso em tela, a suposta existência de débito e insuficiência dos documentos juntados aos autos para demonstrar a origem e a aplicação dos recursos recebidos.
Primeiramente, importante ressaltar que tal motivo para a reprovação das contas sequer estava incluído nos motivos elencados na proposta preliminar de citação (peça 4) . Ou seja, no tocante à suposta existência de débito e insuficiência de documentos para demonstrar a origem e a aplicação dos recursos recebidos, a associação convenente sequer foi citada para apresentar defesa, sendo tolhida da ampla defesa e contraditório.
Há contradição entre os fatores da peça 4, que ensejaram a instauração da presente Tomada de Contas Especial, e o fator de rejeição de contas apresentado no acórdão, que ultrapassa os limites trazidos na peça inaugural deste processo.
Assim, revela-se tratar de decisão extra petita, haja vista que esta C. Câmara julgou com base em fundamento não invocado no pedido inicial.
Ademais, imperioso ressaltar que, inicialmente, em cumprimento ao estipulado no convênio, a convenente foi orientada a prestar contas somente em relação aos valores atrelados ao convênio e o efetivo pagamento.
Para além disso, o Ministério do Turismo surpreendeu a convenente na prestação de contas, ao solicitar documentação que extrapolava os limites do convênio. Em observância às solicitações do Ministério do Turismo, a convenente incluiu outras receitas, como valores referentes a patrocínios privados e bilheteria. Ocorre que, saindo do estrito âmbito do convênio, deveriam ter sido apuradas, além da totalidade de receitas, a totalidade de despesas da associação - tendo em vista os gastos para manter a infraestrutura do Parque do Peão, necessária para a realização do evento (assunto que será melhor abordado no item 4 desta peça recursal) .
Destaca-se, ainda, que no relatório de peça 114 foram rechaçados '92 itens [que supostamente] não apresentaram documentação capaz de atestá-los'. Contudo, grande parte desses itens tratavam-se de receitas de bilheteria. Rechaçados esses itens, seria necessária a abertura de prazo para a apresentação de documentação complementar e/ou elaboração de nova planilha. Com a rejeição de parte considerável das receitas apresentadas pela convenente, certamente há alteração no alegado saldo financeiro remanescente do evento de R$ 1.574.047,08.
Ademais, não há que se falar em vedação de saldo financeiro remanescente. Com o devido respeito, referida decisão revela obscura/omissa em relação ao fato de que, à época da celebração do convênio em referência, estava vigente a Portaria Interministerial MPOG/MF/CGU n. 127/2008, que não estabelecia qualquer óbice à arrecadação de recursos por meio de bilheteria.
Mais do que isso: referida portaria também não determinava a exigência de que os valores decorrentes da cobrança de ingressos fossem investidos no objeto do convênio. Em verdade, tais determinações passaram a ser previstas, no âmbito do Ministério do Turismo, apenas em 2013, com a edição da Portaria n. 112/2013, do referido Ministério[footnoteRef:3]. [3:  Esta Portaria foi revogada pela Portaria n. 182/2016, que manteve a mesma proibição em seu art. 48, in verbis: "Fica vedada a cobrança de ingressos de acesso aos eventos apoiados pelo Ministério do Turismo".] 
Tal situação demonstra a necessidade de, no presente caso, ser levado em conta o padrão normativo existente à época, em que a cobrança de ingressos nem poderia ser causa de reprovação das contas apresentadas, nem mesmo deveria ser convertida no objeto do convênio celebrado com o Ministério do Turismo.
Em outras palavras: a embargante, ao firmar convênio com o Ministério do Turismo, pautou sua conduta à luz do padrão normativo existente à época, confiando que a cobrança de bilheteria superavitária não seria causa de 'descumprimento' das obrigações contidas no Convênio n. 1168/2008.
Com efeito, a conduta da embargante, pautada no padrão normativo vigente à época, deve ser poupada dos efeitos decorrentes de alterações promovidas em regras de conduta preexistentes, em respeito ao princípio da segurança jurídica, do qual se extrai as ideias de confiança e previsibilidade.
Dessa forma, requer-se o acolhimento dos presentes embargos de declaração, para que sejam sanadas as contradições/obscuridades acima apontadas, com o fim de que essa C. Câmara reconheça e afaste o julgamento extra petita, analisando de forma ampla a totalidade de receitas e despesas da associação convenente e apreciando as disposições constantes na Portaria Interministerial n. 127/2008, que não determinava a exigência de que os valores decorrentes da cobrança de ingressos fossem investidos no objeto do convênio em questão.
4. OMISSÃO: AUSÊNCIA DE ENRIQUECIMENTO SEM CAUSA E FINS LUCRATIVOS NA
REALIZAÇÃO DO EVENTO.
Com a devida venia, o v. acórdão embargado deixou de levar em consideração que a embargante é instituição sem fins lucrativos, conforme se observa do art. 1º do seu estatuto social, que também veda, expressamente, a 'distribuição de lucros, bonificações ou vantagens a dirigentes, associados ou mantenedores, sob qualquer forma ou pretexto' (art. 83.2) .
Dessa forma, e tendo em vista que a finalidade de 'lucro' está voltada, essencialmente, à distribuição do seu montante entre os sócios e/ou diretores, com o referido impedimento constante no estatuto social da embargante, o correto é considerar eventual resultado positivo obtido pela associação - inclusive com a venda de bilheteria - como superávit.
E o superávit não pode ser considerado óbice para a celebração de convênios semelhantes àquele celebrado em 2010 com o Ministério do Turismo, pois, no caso das entidades sem fins lucrativos, o seu resultado é convertido, integralmente, nos objetivos institucionais da instituição - ou seja, na promoção da Festa do Peão de Boiadeiro de Barretos/SP.
Não fosse isso, deve ser ressaltado que, diante da importância (nacional e internacional) do evento organizado pela embargante, a cobrança de bilheteria, e o seu resultado superavitário, são medidas essenciais, uma vez que os valores disponibilizados pelo Ministério do Turismo, via convênio, cobrem tão somente uma pequena parcela do custo relacionado à promoção das festividades.
Isso porque, o evento em questão custa, aproximadamente, 30 milhões de reais por ano, e o Ministério do Turismo contribui com uma pequena parcela desse valor, sem contar que a transferência dos recursos ocorre poucos dias antes do evento ou após o seu encerramento. Ainda, o Parque do Peão, onde são realizadas as festividades, tem 2 milhões de metros quadrados e a associação tem 101 funcionários, o que resulta em despesa média de aproximadamente 450 mil reais por mês.
Além do evento em si, qual seja, Festa do Peão Boiadeiro de Barretos - nesse caso, a 55ª edição da festa, do ano de 2010 -, a associação convenente custeia a infraestrutura de grande porte necessária para a consecução do evento. Tem-se, portanto, uma estrutura fixa, que demanda cuidados e gastos durante todo ano, não só no período do evento, que ocorre anualmente no mês de agosto. A situação distingue-se, portanto, de estruturas sazonais que são montadas em áreas públicas e depois retiradas, como ocorre em muitos eventos custeados pelo Ministério do Turismo.
Assim, a Festa do Peão Boiadeiro de Barretos demanda não só gasto elevado para a sua realização, como funcionários contratados para esse fim, alimentação, transporte, limpeza, seguro, instalação de estruturas, iluminação, som, segurança, shows diversos, etc.; mas também gastos atrelados ao convênio, como shows específicos e divulgação do Ministério do Turismo (assessoria de imprensa, gastos com material gráfico e publicitário, etc.) , e gastos fixos, que perduram o ano todo, como valores para construção e manutenção do local, funcionários fixos para gerir e manter a estrutura, água, esgoto, luz, além de auxílio a entidades filantrópicas, como a Santa Casa e Hospital do Câncer, ações educativas, como a feita da ciência, realização de ecoterapia, entre outros.
A dita sobra financeira do evento, portanto, não se trata efetivamente de sobra, sim verba extremamente necessária para a consecução do evento e manutenção de toda a estrutura do Parque do Peão.
Em outras palavras: Se a embargante não cobrasse ingressos (cuja receita é utilizada para o pagamento de despesas e na promoção das festas dos anos seguintes - pois tudo demanda um planejamento cuidadoso) , o evento em comento não existiria há muitos anos.
E a análise desses argumentos, certamente, levará à conclusão de que não houve qualquer finalidade lucrativa com a realização do evento que contou com o apoio financeiro do Ministério do Turismo, motivo pelo qual se mostra imprescindível que os presentes embargos de declaração sejam acolhidos, com o fim de suprir a omissão acima apontada, no sentido de que a embargante é instituição sem fins lucrativos.
5. OBSCURIDADE: INADEQUAÇÃO DOS FUNDAMENTOS DO Acórdão 96/2008-TCU-Plenário AO CONTEXTO FÁTICO RELACIONADO AO PRESENTE CASO.
Restou consignado no v. acórdão embargado que: 'Os Independentes por meio do Convênio 1.451/2010 foram aplicados em evento no qual, sopesadas suas demais fontes de custeio (patrocínios, venda de ingressos e locação de espaços etc.) , acabou sendo gerada sobra financeira que, segundo precedentes jurisprudenciais deste Tribunal de Contas, deveria obrigatoriamente ser restituída aos cofres da União, ao menos até o limite do aporte feito pelo órgão federal concedente'. Considerou como precedente paradigma o Acórdão 96/2008-TCU-Plenário) .
Entretanto, por meio dos presentes embargos de declaração, a embargante pretende, ainda, que sejam esclarecidas as razões pelas quais se entendeu aplicáveis ao presente caso as orientações firmadas no acórdão n. 96/2008, e os demais julgados que nele se embasaram, uma vez que a questão dos valores advindos da cobrança de ingressos está relacionada a contexto fático completamente distinto da situação da embargante.
De fato, no caso que originou o acórdão 96/2008, que tinha como parte interessada a Associação Matogrossense dos Municípios, foi verificado: a) superfaturamento; b) não ocorrência de alguns dos eventos patrocinados; c) ausência de promoção do turismo e da cultura (e, portanto, não atendimento às diretrizes estabelecidas pelo Ministério do Turismo) [footnoteRef:4]; e d) ausência de contrapartida em favor do Ministério do Turismo[footnoteRef:5]. [4:  Se fez menção, por exemplo, que o show da dupla sertaneja "Edson & Hudson" não promoveria o turismo na região, pois seria um evento isolado.]  [5:  Consta que nas camisetas pagas com recursos federais, numa festa promovida pela Faculdade de SINOP, o real patrocinador do evento - MINISTÉRIO DO TURISMO - sequer teria sido citado.] 
Por outro lado, no caso do evento analisado no v. acórdão embargado (55ª Festa do Peão Boiadeiro de Barretos/SP) , a situação é completamente diferente, uma vez que: a) não houve superfaturamento (ao contrária, a visibilidade que o evento proporciona contribui para que os cachês sejam inferiores aos praticados no mercado) ; b) todos os eventos patrocinados ocorreram, do modo como planejado, com o investimento da totalidade dos recursos nos objetivos dos respectivos convênios; c) houve promoção do turismo (principalmente pelo fato de que o evento em questão costuma receber entre 800 mil e 1 milhão de pessoas) [footnoteRef:6]. [6:  Isso é atestado pelo próprio Ministério do Turismo, que em seu site publicou notícia sobre a Festa do Peão de Boiadeiro de Barretos. Consta, no site do MINISTÉRIO: "Festas como esta [de peão de Barretos, no caso] mostram a importância dos grandes eventos do Brasil para movimentar a economia e estimular o turismo em vários destinos nacionais". Ainda, segundo referido Ministério: "a) a festa impulsiona toda a economia local e movimenta R$ 200 milhões; b) proporciona aumento na movimentação do comércio; c) nos dias de festa, o setor de alimentos e bebidas figura como uma das estrelas da economia; d) o evento também é um importante gerador de postos de trabalho, pois, no mês das festividades (agosto) , o Município de Barretos registrou, em 2017, 1.023 admissões e um saldo positivo de 140 vagas".] 
Além disso, houve contrapartida ao Ministério do Turismo, com a ativação de sua marca através de painéis; balões infláveis; distribuição de flyers; vídeos institucionais; painel luminoso em frente ao Estádio; placa de arena; veiculação da logo no site da embargante; e stand do Ministério para recepção e divulgação das suas políticas de trabalho.
Dessa forma, e ao contrário da situação analisada por esse E. TCU no acórdão 96/2008, não se constataria no presente caso desvio e/ou enriquecimento sem causa.
É possível constar, por outro lado, que tanto a embargante, quanto o Ministério do Turismo cumpriram os objetivos pretendidos no convênio por eles firmados, de modo que inexiste qualquer dano ao erário ou atos de má-fé.
Revelar-se-ia enriquecimento sem causa o fato do concedente (Ministério do Turismo) corroborar com a proposta do evento e, em momento posterior, negá-la, pretendendo-se valer de forma gratuita da publicidade já realizada pela associação convenente.
Assim, requer-se o acolhimento dos presentes embargos de declaração, para que seja esclarecida a obscuridade acima apontada, tendo em vista que o acórdão 96/2008, que baseou o julgamento que concluiu pela rejeição das contas da embargante, diz respeito à situação fática completamente diversa daquela apreciada nos presentes autos.
6. CONCLUSÃO.
Diante do exposto, e em respeito à verdade material, princípio informador do processo perante este E. Tribunal de Contas, pede-se que sejam acolhidos os presentes declaratórios, para que esse E. TCU supra as omissões, contradições e obscuridades acima apontadas, com a atribuição de efeito infringente aos presentes embargos, nos termos expostos no art. 287, §7º, do Regimento Interno deste Tribunal de Contas, visto que as inconsistências aqui indicadas muito provavelmente culminarão modificações no v. acórdão embargado."
5.	Estando esta TCE pautada para a presente sessão de 2ª Câmara, a embargante fez chegar a meu Gabinete petição em que, além de repisar os argumentos desenvolvidos em seus Declaratórios, solicita o adiamento do julgamento designado para esta data, pedido este amparado nas seguintes razões:
	a) "o novo sistema de visualização, tramitação e acompanhamento dos processos eletrônicos deste Tribunal de Contas, Conecta-TCU, não apontou a designação de julgamento realizada nestes autos", tornando necessário, por conseguinte, no entendimento da defesa, "o adiamento do julgamento, considerando que os patronos da peticionária têm interesse em realizar a entrega de memoriais previamente aos julgadores, em razão de sua extrema relevância";
	b) "tendo em vista o volume de documentos acostados nos autos e a complexidade da matéria discutida, revela-se de extrema importância o adiamento do julgamento para data posterior, a fim de haja um prazo maior que possibilite a elaboração e a entrega dos memoriais para o julgamento", o que encontraria amparo normativo no art. 113, inciso IV, do Regimento Interno-TCU; e
	c) mostra-se "necessário converter o feito em diligência, para a designação de perícia e apuração do montante a ser devolvido/indenizado pelo Ministério do Turismo à Associação Os Independentes", eis "que há expressa previsão na Lei que institui normas para licitações e contratos firmados com a Administração Pública [art. 59, parágrafo único, da Lei 8.666, de 21/6/1993], no sentido de indenizar o que já fora executado pelo contratado, mesmo nos casos em que há ocorrência de nulidade do contrato administrativo".
6.	Suscita, ainda, a recorrente, na referida petição recém entregue em meu Gabinete, a ocorrência da prescrição da pretensão punitiva estatal, matéria de ordem pública supervenientemente visitada pelo Supremo Tribunal Federal (STF) no bojo do Recurso Extraordinário 636886, julgado em 20/04/2020, ocasião em que foi fixada tese pelo Tema 899 de Repercussão Geral no sentido de que "É prescritível a pretensão de ressarcimento ao erário fundada em decisão de Tribunal de Contas".
	É o Relatório.

Luiz Manuel Gomes Júnior (OAB/SP 123.351), Rafael Pilch de Matos (OAB/PR 77.742), Smith Robert Barreni (OAB/PR 42.943) e outros, representando Os Independentes (procurações e substabelecimentos às peças 13, 14, 16 e 17).

Não atuou.

TOMADA DE CONTAS ESPECIAL. CONVÊNIO. MINISTÉRIO DO TURISMO. REALIZAÇÃO DE EVENTO. ARRECADAÇÃO DE RECURSOS EXTRAS COM PATROCÍNIOS, VENDA DE INGRESSOS E LOCAÇÃO DE ESPAÇOS SEM A CORRESPONDENTE APLICAÇÃO, EM SUA TOTALIDADE, NA CONSECUÇÃO DO OBJETO DO AJUSTE. NECESSIDADE DE RESTITUIÇÃO, AOS COFRES DA UNIÃO, DA PARCELA NÃO EMPREGADA, AO MENOS ATÉ O LIMITE DO APORTE FEITO PELO ÓRGÃO FEDERAL CONCEDENTE. CITAÇÃO. REJEIÇÃO DAS ALEGAÇÕES DE DEFESA APRESENTADAS. IRREGULARIDADE DAS CONTAS. DÉBITO. MULTA. EMBARGOS DE DECLARAÇÃO. RECURSO CONHECIDO E PARCIALMENTE ACOLHIDO COM EFEITO INFRINGENTE. JULGAMENTO PELA IRREGULARIDADE DAS CONTAS, CONDENAÇÃO EM DÉBITO E APLICAÇÃO DE MULTA MANTIDOS EM SEUS EXATOS TERMOS.

TOMADA DE CONTAS ESPECIAL (TCE)

não atuou.

Conforme consignado no Relatório precedente, trata-se de Tomada de Contas Especial (TCE) , ora em fase de Embargos de Declaração opostos pela associação Os Independentes (peça 123) contra o Acórdão 829/2020-TCU-Segunda Câmara (peça 112) , mediante o qual este Tribunal de Contas da União (TCU) , sob minha relatoria, decidiu, entre outros encaminhamentos, julgar irregulares as presentes contas e condenar solidariamente em débito a ora embargante e seu ex-presidente Sr. Marcos Murta em decorrência da constatação de dano ao erário no montante original de R$ 1.574.047,08, tendo ainda lhes aplicada a multa prevista no art. 57 da Lei 8.443, de 16/7/1992, no valor individual de R$ 100.000,00 e R$ 110.000,00, respectivamente.
2.	Quanto à admissibilidade dos declaratórios em tela, considero preenchidos os requisitos constantes do art. 34 da Lei Orgânica deste Tribunal, combinado com o art. 287 do Regimento Interno desta Casa, cabendo, portanto, conhecer do recurso.
3.	Relativamente ao mérito, esclareço, de antemão, que, dos diversos argumentos aduzidos pela embargante, limitar-me-ei a enfrentar somente os que fazem verdadeira referência a possíveis omissões, contradições ou obscuridades no Acórdão 829/2020-TCU-Segunda Câmara, haja vista o escopo restrito da espécie recursal em tela, que não se presta à apreciação de questões outras que não a existência desses vícios.
- II -
4.	Dito isso, passo a me debruçar sobre o primeiro argumento desenvolvido nos Embargos em tela, qual seja, o de que o Acórdão 829/2020-TCU-Segunda Câmara teria sido omisso em relação às alegações da defesa acatadas pela Secretaria deste Tribunal no Estado de Goiás (SEC-GO) às peças 100 a 102 e não mencionadas no Voto e no corpo da aludida deliberação.
5.	Embora eu entenda tratar-se de contradição, e não de omissão, reconheço que assiste certa razão à embargante.
6.	Com efeito, a despeito de a SEC-GO ter acatado parte das alegações de defesa apresentadas pela associação Os Independentes e por seu ex-presidente Marcos Murta e de eu ter expressamente consignado em meu Voto que estaria "tomando como minhas próprias razões de decidir o exame de mérito contido na instrução de peça 100" (peça 113, p. 1, item 5) , acabou constando contraditoriamente no subitem 9.2 do Acórdão 829/2020-TCU-Segunda Câmara que este Tribunal estaria decidindo "rejeitar as alegações de defesa trazidas aos presentes autos" (peça 112) .
7.	Resta, destarte, sanar essa contradição, atribuindo-se, inclusive, efeito infringente aos Embargos em exame, de modo a alterar a redação do sobredito subitem 9.2 do Acórdão 829/2020-TCU-Segunda Câmara, de modo a fazer constar a informação de que as alegações de defesa apresentadas pelos responsáveis em epígrafe foram rejeitadas, não em sua integralidade, mas apenas em parte.
8.	Tal encaminhamento, por outro lado, não enseja qualquer alteração quanto ao julgamento das presentes contas como irregulares, tampouco quanto à condenação solidária em débito da associação Os Independentes e do Sr. Marcos Murta e à aplicação de multa a esses dois responsáveis, eis que uma das duas irregularidades tidas como não elididas justifica, por si só, o desfecho processual adotado naquela assentada.
9.	Refiro-me à insuficiência dos documentos juntados aos autos para demonstrar a origem e a aplicação de parte dos recursos recebidos para realização da 55ª Festa do Peão de Barretos, irregularidade esta consignada nos ofícios de citação (peças 9 e 10) nos seguintes termos:
"c) no referido convênio o convenente, desrespeitando o comando normativo pertinente, recebeu recurso de várias fontes, além dos recursos repassados pelo Ministério do Turismo, e não especificou como tais recursos foram aplicados;"
10.	Sobre essa falha, ratifico, in totum, a análise promovida pela SEC-GO, no que foi acompanhada pelo Ministério Público junto a este Tribunal de Contas de União (MPTCU) , por mim e por este egrégio Colegiado.
- III -
11.	No que tange ao segundo argumento da embargante, relacionado à não inserção de dados relacionados à execução do Convênio 1.451/2010 no Sistema de Gestão de Convênios e Contratos de Repasse (Siconv) , inexiste qualquer omissão acerca desse assunto, uma vez que a SEC-GO - com a qual me manifestei de pleno acordo em meu Voto (peça 113, p. 1, item 5) - considerou que "o argumento da defesa é válido no sentido de ser aceitável o recebimento da citada documentação para fins de ateste da prestação de contas" (peça 100, p. 6, item 28) .
12.	Por outro lado, a unidade instrutiva, no mesmo item 28 de sua instrução de peça 100 - novamente com a concordância deste relator (peça 113, p. 1, item 5) -, ressaltou que "tal argumento não afasta a imputação de multa à convenente em face do descumprimento da referida obrigação acessória, estabelecida no ajuste e na legislação pertinente" e tida pela referida unidade instrutiva como "ato praticado com grave infração à norma legal ou regulamentar de natureza contábil, financeira, orçamentária, operacional e patrimonial".
13.	Ainda assim, para fins de apuração do débito, foi sopesada toda a documentação apresentada a título de prestação de contas, inclusive em sede de alegações de defesa, concluindo-se na fase de instrução dos autos que "persiste débito de R$ 1.574.047,08, correspondente ao saldo financeiro existente ao final" (peça 100, p. 8, item 40) .
14.	Nessa mesma linha, deixei assente em meu Voto que se mostrou "Injustificável, nessas circunstâncias, no que tange ao Convênio 1.451/2010, a não devolução da sobra financeira de R$ 1.574.047,08 à conta do Tesouro Nacional, sobra esta cujo ressarcimento à União deve ser imposta nesta TCE, a título de débito, à entidade convenente, Os Independentes, e a seu presidente à época da assinatura e execução daquela avença, Sr. Marcos Murta." (peça 113, p. 3, item 12) .
15.	Mantenho, portanto, meu entendimento acerca da irregularidade em tela, tendo em vista encontrar-se ele devidamente fundamentado no Relatório da deliberação embargada, o qual, por expressa disposição de meu Voto (peça 113, p. 1, item 5) , contempla minhas razões de decidir.
- IV -
16.	No que diz respeito aos demais argumentos da embargante, verifico que todos eles, sob pretexto de estarem buscando o saneamento de supostas omissões, contradições e obscuridades artificialmente inseridas em teses desenvolvidas no referido recurso, almejam, na verdade, rediscutir o mérito do Acórdão 829/2020-TCU-Segunda Câmara, o que não se coaduna com a via estreita dos embargos declaratórios, segundo pacífica jurisprudência pátria.
17.	Nesse sentido, cito os Acórdãos 2.391/2019, 2.928/2019, 2.690/2019, 2.170/2019, 2.909/2017, 2.608/2017 e 2.367/2017 proferidos pelo Plenário desta Corte de Contas, este último de minha relatoria e os demais relatados pelos Ministros Augusto Nardes, Benjamin Zymler, Ana Arraes, Raimundo Carreiro, André Luís de Carvalho e Augusto Sherman Cavalcanti, respectivamente, podendo ser mencionados também alguns precedentes do Supremo Tribunal Federal, quais sejam, ACO 1062 AgR-ED-ED/DF de 20/4/2017, Inq 3983 ED/DF de 2/6/2016 e ACO 312 ED/BA de 7/10/2015, todos de Plenário, relatores os Ministros Edson Fachin, Teori Zavascki e Luiz Fux.
18.	Nesse cenário, em consonância com o que ressaltei no início deste Voto, abstenho-me de enfrentar tais argumentos, com exceção de uma suposta nulidade arguida tangencialmente em um deles, sobre a qual, por se tratar de matéria de ordem pública, me permito tecer algumas considerações.
19.	Segundo a embargante, a existência de débito e a insuficiência dos documentos juntados aos autos para demonstrar a origem e a aplicação dos recursos recebidos - ocorrências estas invocadas como fundamento para a condenação havida nos autos - não constaram entre as irregularidades descritas nos ofícios de citação encaminhados à associação Os Independentes e ao Sr. Marcos Murta (peças 9 e 10) .
20.	A fragilidade desse argumento se evidencia mediante simples leitura do seguinte excerto extraído, ipsis litteris, das mencionadas comunicações processuais:
"1. Conforme delegação de competência conferida pelo Relator, Ministro Aroldo Cedraz, e ante a análise realizada neste processo de Tomada de Contas Especial, TC Processo 003.544/2017-6, fica a associação Os Independentes, na pessoa de seu representante legal, citada, com fundamento nos arts. 10, § 1º, e 12, incisos I e II, da Lei 8.443/1992 c/c o art. 202, incisos I e II, do RI/TCU, para, no prazo de quinze dias, a contar do recebimento da presente comunicação, apresentar alegações de defesa quanto às ocorrências descritas a seguir e/ou recolher, conforme detalhado no Anexo I deste ofício, aos cofres da entidade credora, solidariamente com o responsável indicado, os valores históricos atualizados monetariamente desde as respectivas datas de ocorrência até o efetivo recolhimento, abatendo-se, na oportunidade, a (s) quantia (s) eventualmente ressarcida (s) , na forma da legislação em vigor. O valor total da dívida atualizada monetariamente até 22/6/2017 corresponde a R$ 3.277.156,04.
2. Os débitos são decorrentes das seguintes ocorrências, relacionadas ao Convênio 1451/2010 (Siconv 748658) , celebrado com o Ministério do Turismo, tendo por objeto o apoio à realização do evento intitulado '55ª Festa do Peão de Barretos':
 (...) 
c) no referido convênio o convenente, desrespeitando o comando normativo pertinente, recebeu recurso de várias fontes, além dos recursos repassados pelo Ministério do Turismo, e não especificou como tais recursos foram aplicados;
 (...) "
21.	Esclareça-se que o valor original do débito pelo qual foram citados os responsáveis corresponde à integralidade dos recursos públicos federais repassados pelo Ministério do Turismo (MTur) à associação Os Independentes no bojo do Convênio 1.451/2010, ou seja, R$ 2.197.500,00, dos quais restou impugnada, ao final, a quantia de R$ 1.574.047,08, relativa ao saldo financeiro remanescente do evento, levando-se em consideração, além das receitas e despesas associadas aos R$ 2.516.434,00 previstos no Convênio 1.451/2010, outras verbas captadas pela associação convenente, advindas, por exemplo, de patrocínios, venda de ingressos e locação de espaços, assim como as despesas realizadas com essas verbas extras.
22.	Não há que se falar, portanto, em nulidade do Acórdão 829/2020-TCU-Segunda Câmara por suposta ofensa ao contraditório e à ampla defesa, tampouco em "decisão extra petita" como alega a recorrente em seus Declaratórios (peça 123, p. 5) , eis que a condenação dos responsáveis arrolados neste processo especial de contas se deu por valor inferior ao débito que lhes foi inicialmente atribuído.
23.	Quanto aos argumentos e pedidos recém apresentados pela embargante em meu Gabinete, pelos motivos que passo a expor, entendo que nenhum deles merece acolhimento.
24.	Eventual falha relativa à publicação deste TC Processo 003.544/2017-2 na pauta da presente sessão de 2ª Câmara - hipótese que admito apenas para me contrapor ao pedido de adiamento do julgamento dos Embargos em tela - sequer caracteriza causa de nulidade, tendo em vista que, nos termos do art. 141, § 14, inciso V, do Regimento Interno-TCU, "Prescinde de publicação em órgão oficial a inclusão em pauta de processos (...) em que se esteja julgando embargos declaratórios ou agravo".
25.	Igualmente indigno de acolhida o pedido de concessão de "prazo maior que possibilite a elaboração e a entrega dos memoriais para o julgamento (...) tendo em vista o volume de documentos acostados nos autos e a complexidade da matéria discutida", argumento já ventilado em sede de Recurso de Reconsideração e por mim refutado por ocasião da prolação do Acórdão 829/2020-TCU-Segunda Câmara, ora recorrido.
26.	Valendo-me do que argumentei naquela assentada, cabe destacar o fato de "os patronos da peticionária atuarem nos autos há bastante tempo - procurações juntadas ao processo em julho/2017 (peças 13, 14, 16 e 17) -, tempo suficiente, aliás, para tomarem conhecimento de todos os detalhes em discussão nesta TCE, não havendo, a meu ver, motivação fática para a aplicação das normas processuais invocadas em respaldo ao pleito em comento, quais sejam, o art. 113, inciso IV, do Regimento Interno do TCU, e o art. 362, inciso II, da Lei 13.105, de 16/3/2015 (Código de Processo Civil) ." (excerto do Voto condutor do Acórdão 829/2020-TCU-Segunda Câmara; peça 113, p. 3, item 18) .
27.	No que tange à suposta necessidade de se "converter o feito em diligência, para a designação de perícia e apuração do montante a ser devolvido/indenizado pelo Ministério do Turismo à Associação Os Independentes", refuto de pronto a tese de enriquecimento sem causa da União, o que faço levando em consideração o fato de que foram originalmente aportados R$ 2.197.500,00 a título de recursos públicos federais, ao passo que a condenação em débito totaliza R$ 1.574.047,08, também em valores originais, quantia esta - repise-se - referente ao saldo financeiro remanescente do evento.
28.	Nessas circunstâncias, considerando que, ao final, não se está impugnando a participação a União no Convênio 1.451/2010 com a quantia de R$ 623.452,92 (R$ 2.197.500,00 - R$ 1.574.047,08) , resulta frágil a alegação da embargante no sentido de que o MTur estaria pretendendo se "valer de forma gratuita de publicidade já realizada pela associação convenente".
29.	Por fim, em relação à suposta prescrição da pretensão punitiva estatal, matéria de ordem pública visitada pelo Supremo Tribunal Federal (STF) no bojo do Recurso Extraordinário (RE) 636886/AL, peço vênias para discordar da recorrente acerca da aplicabilidade desse precedente ao caso em análise nesta TCE.
30.	Conforme reiterada jurisprudência que vem se formando nesta Corte de Contas acerca do aludido recurso apreciado pela Corte Constitucional, ainda há diversas dúvidas sobre a matéria, pois resta possível a conclusão de que a decisão não tratou da prescrição do processo de controle externo levado a efeito no âmbito do TCU mas, sim, da prescrição intercorrente ocorrida durante a fase de execução do acórdão condenatório desta Corte. 
31. 	Em razão disso, vem sendo mantida a linha de entendimento prevalecente neste Tribunal de Contas, fundamentada no art. 37, § 5º, da Constituição Federal, e constante da Súmula-TCU 282, in verbis:
"As ações de ressarcimento movidas pelo Estado contra os agentes causadores de danos ao erário são imprescritíveis." 
 32. 	Segundo destacado em Voto proferido pelo Ministro Augusto Nardes em processo pautado na presente sessão (TC Processo 003.382/2018-4) , o entendimento acima também foi seguido em outros julgados desta Corte, sendo exemplos os Acórdãos: 1.492/2020, 2.104/2020, 2.182/2020 e 2.336/2020, de minha relatoria; 2.188/2020, relator o Ministro Raimundo Carreiro; e 2.018/2020, relatora a Ministra Ana Arraes, todos de Plenário; 6.494/2020, relator o Ministro Walton Alencar Rodrigues; 5.236/2020, 6.084/2020, 6.465/2020, 6.466/2020, 7.982/2020, 9.277/2020, relator o Ministro Benjamin Zymler; e 8.550/2020, 9.011/2020, 9.012/2020 e 9.293/2020, relator o Ministro Bruno Dantas, todos de 1ª Câmara; e 5.681/2020, 6.350/2020, 8.316/2020, 8.940/2020, 8.945/2020, 8.947/2020, 8.948/2020, 9.208/2020 e 9.216/2020 relator o Ministro Augusto Nardes; 5.690/2020, 6.350/2020, 6.575/2020, 6.712/2020, 7.325/2020, 8.021/2020, 8.023/2020, 8.443/2020, 8.649/2020, 8.651/2020 e 8.657/2020, de minha relatoria; 6.171/2020, relator o Ministro Raimundo Carreiro; 6.207/2020 e 8.498/2020, relatora a Ministra Ana Arraes; e 6.707/2020 e 6.726/2020, relator o Ministro Marcos Benquerer Costa, estes da 2ª Câmara. 
33. 	Outrossim, novamente valendo-me das ponderações apresentadas pelo Ministro Augusto Nardes no TC Processo 003.382/2018-4, cabe considerar que em 14 de agosto último a Advocacia-Geral da União (AGU) opôs embargos de declaração em face do já citado acórdão proferido no RE 636.886/AL, objetivando exatamente dirimir dívidas quanto ao alcance da aludida decisão, notadamente para que se tenha como correta compreensão a de que "a tese de repercussão geral no acórdão (...) embargado abrange apenas a fase executiva da decisão do TCU". 
34. 	Nesse sentido, alinho-me à jurisprudência desta Corte de Contas até o momento firmada quanto à não aplicação do RE 636.886/AL aos processos em trâmite neste Tribunal, ao menos até que sejam apreciados os Embargos de Declaração opostos pela AGU no âmbito do aludido Recurso Extraordinário.
	Ante o exposto, VOTO no sentido de que o Tribunal adote a deliberação que ora submeto à apreciação deste Colegiado.
TCU, Sala das Sessões Ministro Luciano Brandão Alves de Souza, em 1 de dezembro de 2020.
AROLDO CEDRAZ 
Relator